【裁判字號】    89,易,3796
【裁判日期】    901031
【裁判案由】    誣告
【裁判全文】
臺灣板橋地方法院刑事判決                        八十九年度易字第三七九六號
    公  訴  人  臺灣板橋地方法院檢察署檢察官
    被      告  戊○○○
右列被告因誣告案件，經檢察官提起公訴 (八十九年度偵緝字第一二五五號)，本院
判決如左：
    主  文
戊○○○無罪。
    理  由
一、公訴意旨略以：被告戊○○○明知其所簽發、由臺灣中小企業銀行雙和分行付款
    、帳號○二四一六─二號，票號ＡＵ0000000號、面額新臺幣（下同）五
    萬元、發票日民國八十八年十一月二十四日之支票一紙，業於民國八十八年十一
    月中旬借予丁○○，丁○○即於八十八年十一月中旬，在臺北市○○○路○段附
    近，持前揭支票向乙○○借款五萬元，並將該支票交予乙○○收執。詎丁○○於
    八十八年十一月二十四日前，並未依約向乙○○索回該紙支票返還戊○○○。戊○○○明知前揭支票並未遺失，竟為恐蒙受損失，於八十八年十一月二十日，向
    臺灣中小企業銀行雙和分行謊報前揭支票遺失並辦理掛失止付，同時填具遺失票
    據申報書，而未指定犯人報請警察機關協助偵查不特定人涉犯侵占遺失物罪。因
    認被告涉犯刑法第一百七十一條第一項之未指定犯人誣告罪嫌云云。
二、訊據被告戊○○○堅決否認有何前揭犯行，辯稱：伊曾透過友人丙○○、丁○○
    輾轉向乙○○借款，曾開立二紙五萬元之支票予渠，約定一紙由伊負責兌現，另
    一紙由丁○○負責兌現，嗣因伊將一整本之空白支票遺失在計程車上，乃赴銀行
    辦理掛失付手續，其後並因未登記票號，遂依銀行小姐所查知尚未兌現之支票票
    號申報掛失，迨申報遺失後始知上開交付予乙○○之支票亦一併掛失，乃立即交
    付現金予乙○○，乃係記錯號碼之故，實無謊報遺失之意圖等語。
三、按犯罪事實應依證據認定之，無證據不得推定其犯罪事實，如不能證明被告犯罪
    者，應諭知無罪之判決，刑事訴訟法第一百五十四條、第三百零一條第一項分別
    定有明文。所謂認定犯罪事實之證據，係指足以認定被告確有犯罪行為之積極證
    據而言，苟未能發現相當證據，或證據不足為不利於被告事實之認定時，即應為
    有利於被告之認定，更不必有何有利之證據，亦不能以推測或擬制之方法，以為
    裁判基礎（最高法院二十九年上字第三一○五號、四十年台上字第八六號、五十
    六年度台上字第八○七號判例意旨參照）。
四、公訴人認被告涉犯前開罪嫌，無非以前開事實，業據證人乙○○證述歷歷，並有
    票據交換所退票理由單、系爭支票影本、掛失止付票据提示人資料查報表、掛失
    票据申報書附卷；且如被告戊○○○確實不慎將本件支票一併掛失，何以迄八十
    九年九月初，仍未將票款交予乙○○？顯然並無支付票款之意思而以掛失票據之
    方式企圖免除票據責任；又被告辯稱一整本空白支票遺失後又尋獲，何以所申報
    遺失之支票號碼竟為跳號而非連號？為其論據。經查，本件付款人為臺灣中小企
    業銀行雙和分行、票號ＡＵ0000000號、發票日八十八年十一月二十四日
    、面額五萬元之支票一紙，固係被告所簽發，經由丁○○向乙○○借款時所交付
    ，嗣屆期未獲兌現而退票等情，固據證人乙○○於警訊、偵查中供證屬實，惟有
    關本件支票交付之過程，業據證人丙○○於偵查中到庭證稱：「丁○○與伊是朋
    友，被告要借錢，伊稱不方便，她託伊調錢，伊找丁○○，他說可以調五萬現金
    ，但要開票，且他還想調五萬元，要伊等借票給他，也是五萬元，他說調借票到
    期前會交五萬元給伊等，故被告開了二張支票交給丁○○，一張是八十八年十一
    月十八日到期，一張是八十八年十一月二十四日到期，丁○○有拿五萬元給伊等
    ，但十一月十八日到期前丁○○並未拿五萬元給伊等，至於另一張支票確是因為
    號碼記錯才掛失，伊等於八十八年十一月二十四日就交五萬元給丁○○請他轉交
    給執票人，但他沒有拿回來」等語（參見八十九年度偵字第四四０二號偵查卷第
    十二頁），另證人丁○○於偵查中亦供稱：「因伊要用錢，透過一位林小姐向被
    告借票，伊借過好幾次，時間忘了，此票是伊在永和福和路林小姐家旁邊的小歇
    紅茶店，林小姐、被告一起過來交票給伊，伊向她們借票，約定好票到期前伊會
    匯錢到被告戶頭去，此張她交給伊是空白票，當場伊在她們面前填好年月及金額
    ，而日期是伊後來填好再通知她們，印章是她先蓋好，伊拿此票在羅斯福路台電
    附近路邊拿給乙○○，乙○○給伊五萬元現金」等語（同前卷第二十一頁背面、
    第二十二頁），於審理中證稱：「是透過丙○○借票，拿票給伊，被告與丙○○
    二人都在，且因被告需要用錢，所以用二張去借錢，一張伊用，一張她用，一張
    伊負責兌現，一張被告負責兌現，二張都沒有兌現，但是在止付後伊就立刻把錢
    交給乙○○」等語，核與被告所辯均相符合，顯見本件交付支票之目的確為被告
    及證人丁○○借款之用；其次被告於八十八年十一月二十日前往臺灣中小企業銀
    行雙和分行辦理票據掛失止付時，於票據掛失止付通知書及遺失票據申報書所填
    載遺失票據之票號為「0000000、0000000、0000000、0
    000000、0000000、0000000、0000000─0000
    000、0000000─0000000號」、金額、受款人、發票日期均為
    空白，票據遺失地點為「計程車上」，以上有票據掛失止付通知書、遺失票據申
    報書各一件附卷可憑，雖被告申報票據遺失之票號核與一般使用票據者乃按號接
    續開票之情形有異，即跳號而非連號，訊之被告於審理中供稱：伊是請銀行列出
    尚未兌現的支票，就申報那些所列之支票等語，此節業經本院傳喚受理被告申報
    遺失票據之銀行行員即證人甲○○到庭證稱：「（問：是否記得被告有去銀行申
    報支票止付？）是的，伊記得她好像說是在車上遺失，．．（問：據被告稱因不
    知道遺失票號，所以是銀行小姐幫他查出票號後申報遺失的？）是的，通常我們
    行小姐為客戶查出沒有兌現的支票號碼，再由客戶決定是否要申報遺失」等語明
    確，足認被告前開所辯非虛，按票據掛失止付之目的，無論是票據遺失或債務糾
    紛，無非係為防止票據持票人領取票款，衡情苟被告意圖以掛失票據之方式而脫
    免其支付票款之責任，則本件被告為借款之用，所開立之支票係二紙，其應就所
    開立之二紙支票均申報遺失，以卸其責，何以僅申報本件該紙支票？更何況被告
    於發現掛失止付錯誤後，且其所遺失於計程車上之皮包及支票本由計程車司機送
    還後，隨即於八十八年十一月二十五日赴銀行撤銷上開支票掛失止付申請等情，
    業據被告供明在卷，並有票據掛失止付註銷申請書乙紙附卷為證，故如被告係故
    意以掛失止付之手段防止支票之兌現，應不致於事後再行註銷上開票據掛失止付
    之申請，由此可見，被告將票號ＡＵ一四０一六五號支票掛失止付，應係誤記票
    號所致，則其所辯，尚堪採信。按刑法誣告罪之成立以意圖他人受刑事處分或懲
    戒處分，而為虛偽之告訴、告發、報告者為要件，所謂虛偽係指明知無此事實故
    意捏造者而言，若誤認有此事實或以為有此嫌疑，自不得指為虛偽，即難科以本
    罪（最高法院四十四年台上字第八八號判例參照）。本件依前所述，被告乃因誤
    記票號致為辦理本件掛失止付，並非故意謊報系爭支票遺失，被告主觀上並無犯
    意可言，尚難以本罪相繩。此外本院復查無其他積極證據足認被告涉有公訴人所
    指之犯行，不能證明被告犯罪，揆諸首揭說明，爰為被告無罪之諭知。
據上論斷，應依刑事訴訟法第三百零一條第一項，判決如主文。
本案經檢察官洪清秀到庭執行職務
中      華      民      國    九十      年      十      月    三十一    日
                                 臺灣板橋地方法院刑事第六庭
                                          法  官  徐   蘭   萍
右正本證明與原本無異。
如不服本判決，應於判決送達後十日內，向本院提出上訴狀。
                                          書記官  莊   川   億
中      華      民      國    九十      年      十一    月      一      日


司法院資訊處製作；財團法人民間司法改革基金會備份。
